---
title: "ফলিত পরিসংখ‍‍্যান ও ডেটা সায়েন্স"
author: "এনায়েতুর রহীম"
date: "`r Sys.Date()`"
site: bookdown::bookdown_site
output: bookdown::gitbook
documentclass: book
bibliography: [book.bib, packages.bib]
biblio-style: apalike
link-citations: yes
github-repo: raheems/asds
description: "ফলিত পরিসংখ‍‍্যান ও ডেটা সায়েন্স"
---


# ভূমিকা {#Introduction}

## পরিকল্পনা

বইটিতে যেসব অধ্যায় থাকবে বলে ঠিক করেছি তার একটি তালিকা দিচ্ছি। বই লেখাকালীন সময়ে এটি পরিবর্তিত ও পরিবর্ধিত হতে পারে।

## ভূমিকা

এখানে পরিসংখ‍্যানের একটি সাধারণ ধারণা দেয়া হবে। সেই সাথে ডেটা সায়েন্স নিয়ে দুচারটা কথা বলা হবে। উদ্দেশ‍্য হলো পাঠককে আগ্রহী করে তোলা। ভালো হবে কয়েকটি উদাহরণ দিয়ে বোঝাতে পারলে। ছবি সহ উদাহরণ দিলে আগ্রহী সৃষ্টি হবে।

## ডেটা কী ও দেখতে কেমন?


## ডেটা ভিজুয়ালাইজেশন
### ডেটার শেইপ নিয়ে আলোচনা

## লোকেশন ও  ভ্যারিয়েশনের পরিমাপ
### মিন, মিডিয়ান, মোড
### রেইন্জ, ভ্যারিয়্যান্স, স্ট্যান্ডার্ড ডিভিয়েশন

## ভ্যারিয়েবলের মধ্যে সম্পর্ক
### বাইভ্যারিয়েট সম্পর্ক
### মাল্টিভ্যারিয়েট সম্পর্ক
### রিগ্রেশনের ধারণা

## প্রবাবিলিটি সম্পর্কে ধারণা
### সেট থিউরি
### ইভেন্ট

## 

আমার দেশের নাম বাংলাদেশ। ইস্টিশন।

আমার সোনার বাংলাদেশ।

বাংলায় __ফলিত পরিসংখ্যান__ বই লিখতে বসে অসম্ভব ভালো লাগছে। এই কারণে যে পরিসংখ্যানের ছাত্র হয়ে এই ফিল্ডে সামান্য হলেও খানিকটা অবদান রাখতে আল্লাহ আমাকে তৌফিক দিয়েছেন। 

এটি *ইটালিক টেক্সট* 

This is a _sample_ book written in **Markdown**. You can use anything that Pandoc's Markdown supports, e.g., a math equation $a^2 + b^2 = c^2$.

For now, you have to install the development versions of **bookdown** from Github:

```{r eval=FALSE}
devtools::install_github("rstudio/bookdown")
```

Remember each Rmd file contains one and only one chapter, and a chapter is defined by the first-level heading `#`.

To compile this example to PDF, you need to install XeLaTeX.

```{r include=FALSE}
# automatically create a bib database for R packages
knitr::write_bib(c(
  .packages(), 'bookdown', 'knitr', 'rmarkdown'
), 'packages.bib')
```
